---
output: github_document
---

<!-- README.md is generated from README.Rmd. Please edit that file -->

```{r, include = FALSE}
knitr::opts_chunk$set(
  collapse = TRUE,
  comment = "#>"
)
#pacotes a serem utilizados
library(tidyverse)
library(readr)
library(ggplot2)
library(gganimate)

#função de tema para os gráficos
tema_graficos <- function() {
 theme(
   plot.title = element_text(hjust = 0.5),
   title = element_text(face = "bold", size = 10),
      axis.text = element_text(size=8),
      axis.title = element_text(face = "bold", size = 10),
      axis.text.x = element_text(size=8),
      legend.position="right",
   plot.caption = element_text(face = "italic",hjust = 0),
      panel.background = element_rect(fill="white"),
      panel.grid = element_line(
        size=0.3,
        colour = "gray95"
      )
 )
}


```

# Evolução dos casos de COVID-19 no Brasil, período 26/02/2020 a 28/08/2020

<!-- badges: start -->
<!-- badges: end -->

O objetivo desta análise é avaliar a evolução dos casos de COVID-19 no Brasil, no período de 26/02/2020 a 28/08/2020. Base de dados retirada de https://covid.saude.gov.br/.

As variáveis em estudo são: região do Brasil (regiao), estado brasileiro (estado), código do município (codmun), data de notificação (data), semana epidemiológica de notificação(semanaEpi), tamanho da população (populacaoTCU2019), número de casos de COVID-19 acumulado (casosAcumulado) e número de novos casos de COVID-19 (casosNovos).


### Manipulação da base de dados
```{r}
#Leitura da base
covid <- readr::read_rds("data-raw/covid.rds")

#Selecionando variáveis para resolução do problema
dados_covid <- covid %>% 
  select(regiao, estado, codmun, data, semanaEpi, populacaoTCU2019, casosAcumulado, casosNovos) %>% 
  mutate(codmun = as.numeric(codmun))

#Explorando a base
glimpse(dados_covid)

```

## Casos novos de COVID-19 no Brasil por semana epidemiológica de notificação

```{r , fig.align='center'}
dados_covid %>% 
  filter(regiao=="Brasil") %>% 
  ggplot() +
  geom_col(aes(x = semanaEpi, y = casosNovos),fill="deeppink4") +
  scale_x_continuous(breaks = 9:35)+
  labs(
    x = "Semana de notificação",
    y = "Casos novos",
    title = "Casos novos de COVID-19 por semana epidemiológica de notificação no \n Brasil, período de 26/02/2020 a 28/08/2020.",
    caption = "Fonte dados: https://covid.saude.gov.br/"
  ) +
  tema_graficos() +
  theme(axis.text.x = element_text(angle=45))
  
```


### Casos acumulados de COVID-19 no Brasil por mês de notificação

```{r , fig.align='center'}
dados_covid %>% 
  filter(regiao=="Brasil") %>% 
  mutate(casosAcumulado = casosAcumulado / 10^6) %>% 
  ggplot(aes(x = as.Date(data), y = casosAcumulado)) +
  geom_point(color="deeppink3",size=5) +
  geom_line(size=2) + 
  scale_x_date(date_breaks = "1 month", date_labels = "%b")+
  scale_y_continuous(labels = scales::unit_format(unit = "M"))+
  transition_reveal(data)+
  labs(
    x = "Mês de notificação",
    y = "Casos acumulados",
    title = "Casos acumulados de COVID-19 por mês de notificação no \n Brasil, período de 26/02/2020 a 28/08/2020.",
    caption = "Fonte dados: https://covid.saude.gov.br/"
  )+
  tema_graficos()
```

No período analisado, observa-se tendência crescente no número de casos de COVID-19 no Brasil. 


### Percentual de casos de COVID-19 por região

```{r , fig.align='center'}
dados_covid %>% 
  filter(is.na(codmun) & regiao!="Brasil" ) %>% 
  group_by(regiao) %>% 
  summarise( casos = sum(casosNovos, na.rm = TRUE) ) %>% 
  mutate(freq = round( 100*(casos/sum(casos)) ,1) ) %>% 
  ggplot() +
  geom_col(aes(y= freq, 
             fct_reorder(regiao,  freq, .desc=TRUE)),fill="deeppink2")+
  ylim(0,100)+  
  labs(
    x = "Região brasileira",
    y = "Percentual de casos de COVID-19",
    title = "Percentual de casos de COVID-19 por região brasileira \n período de 26/02/2020 a 28/08/2020.",
    caption = "Fonte dados: https://covid.saude.gov.br/"
    ) +
  tema_graficos()
```

O maior percentual de casos de COVID-19 no Brasil está na região Sudeste. Entretanto, vale ressaltar, que outros fatores, como densidade populacional, podem influenciar este valor. 


### Número de casos e incidência de covid-19 por região

```{r , results='asis'}
tabela_casos <- dados_covid %>% 
  filter(is.na(codmun)) %>% 
  group_by(regiao) %>% 
  summarise( casos = sum(casosNovos, na.rm = TRUE) ) 


tabela_pop <- dados_covid %>%
  filter(is.na(codmun) & data == as.Date("2020-02-25") ) %>% 
  group_by(regiao) %>% 
  summarise( pop = sum(populacaoTCU2019, na.rm = TRUE)) 


##Tabela de incidência 
tabela_casos %>% 
  left_join(tabela_pop,by="regiao") %>% 
  mutate(Incidencia = (casos/pop)*100000) %>% 
  select(-pop) %>% 
  knitr::kable( col.names = c("Região","Casos", "Incidência/100mil hab."), 
                align = "ccc")
```

A incidência de casos de COVID-19 no Brasil é de 1.800 casos por 100 mil habitantes. A região com maior incidência de casos no país é a Norte. E, as regiões com menores incidência, e inferior à do Brasil, são Sul e Sudeste, respectivamente.

A incidência de COVID-19 por região está representada no mapa a seguir, período analisado de 26/02/2020 a 28/08/2020.

### Mapa da incidência de COVID-19 no Brasil, por região, período de 26/02/2020 a 28/08/2020

```{r message=FALSE, warning=FALSE, fig.align='center'}
tab_regiao <- geobr::read_region()

tab_covid <- tabela_casos %>% 
  left_join(tabela_pop,by="regiao") %>% 
  mutate(Incidencia = (casos/pop)*100000) %>% 
  select(-pop) 

tab_covid$regiao[2] <- "Centro Oeste"

tab_covid_regiao <- tab_covid %>%
  right_join(tab_regiao, by = c("regiao" = "name_region"))


tab_covid_regiao %>%
  ggplot() +
  geom_sf(aes(geometry = geom, fill = Incidencia)) +
  geom_sf_label(aes(geometry = geom, label = regiao), size = 3)+
  scale_fill_gradient(low = "lightpink", high = "deeppink4") +
  labs(title = "Incidência de COVID-19 por região brasileira",
       caption = "Fonte dados: https://covid.saude.gov.br/"
       ) +
    theme(
       panel.background = element_rect(fill = "white"),
       panel.grid.major.y = element_blank(),
       panel.grid.minor = element_blank(),
       panel.grid.major.x = element_blank(),
       legend.position = "right",
       axis.text.x = element_blank(),
       axis.text.y = element_blank(),
       axis.ticks = element_blank(),
       axis.title = element_blank(),
       plot.title = element_text(hjust = 0.5),
       title = element_text(face = "bold", size = 10),
       plot.caption = element_text(face = "italic",hjust = 0)
    )

```


**Curso: Introdução a análise e visualização de dados usando o R**

Profa. Dra. Camila Bertini Martins, e-mail: cb.martins@unifesp.br, 
UNIFESP, EPM, Departamento de Medicina Preventiva, Área de Epidemilogia e Bioestatística



